臺灣高等法院刑事裁定
111年度毒抗字第547號
抗  告  人  
即  被  告  潘俊志

                    籍設宜蘭縣○○鄉○○路0段0號(宜蘭○○○○○○○○○)

                    （現於法務部○○○○○○○○強制戒治中）
上列抗告人因聲請施以強制戒治案件（聲請案號：臺灣新北地方
檢察署111年度聲戒字第108號、110年度毒偵字第7175號），不
服臺灣新北地方法院中華民國111年5月12日裁定（111年度毒聲
字第542號），提起抗告，本院裁定如下：
    主  文
抗告駁回。
    理  由
一、原裁定意旨略以：抗告人即被告甲○○因施用第一、二級毒品
    案件，經臺灣新北地方法院（下稱原審法院）以111年度毒
    聲字第61號裁定送觀察、勒戒後，確有繼續施用毒品之傾向
    ，此有前開刑事裁定、本院被告前案紀錄表、法務部○○○○○○
    ○○民國111年5月4日北所衛字第11113000810號函檢送之有無
    繼續施用毒品傾向證明書及評估標準紀錄表等附卷為憑。爰
    依毒品危害防制條例第20條第2項後段規定裁定令抗告人入
    戒治處所施以強制戒治，其期間為6個月以上，至無繼續強
    制戒治之必要為止，但最長不得逾1年等語。　
二、抗告意旨略以：
㈠、按行政行為，非有正當理由，不得為差別待遇，行政程序法
    第6條定有明文。抗告人於勒戒所內看到許多反覆吸毒、經
    通緝方到案、在所內打架滋事之受刑人均能勒戒成功而出所
    。而抗告人係經通知自行到庭、有心肌梗塞問題需住院開刀
    、已戒菸半年、家中無人能探望或寄信，卻無任何減分，顯
    然有差別待遇。又抗告人甫入所即被驗出多重毒品反應而被
    加分，但是許多受刑人因長期待在所內，驗尿結果自然無毒
    品反應。又如抗告人因「提藥」而向勒戒所內雜役請求看病
    ，卻被安排至精神科，並經醫師要求而服用了2週精神科的
    藥而導致被加分，上述均違反不得差別待遇原則。
㈡、本件抗告人係自行到案，本期待能透過勒戒而戒除毒癮，但
    沒想到於勒戒所內遭受諸多不公平待遇，導致抗告人對司法
    產生不信任，懷疑評分者專業素質是否有資格裁定評分? 評
    分依據為何? 又勒戒所內許多受刑人條件均比抗告人還差，
    卻僅有抗告人需強制戒治，顯與司法院大法官第525號解釋
    所揭示之信賴保護原則不合，為此提起抗告等語。  
三、按觀察、勒戒後，檢察官或少年法院（地方法院少年法庭）
    依據勒戒處所之陳報，認受觀察、勒戒人無繼續施用毒品傾
    向者，應即釋放，並為不起訴之處分或不付審理之裁定；認
    受觀察、勒戒人有繼續施用毒品傾向者，檢察官應聲請法院
    裁定或由少年法院（地方法院少年法庭）裁定令入戒治處所
    強制戒治，其期間為六個月以上，至無繼續強制戒治之必要
    為止，但最長不得逾一年，毒品危害防制條例第20條第2項
    定有明文。次按勒戒處所應注意受觀察、勒戒人在所情形，
    經醫師研判其有或無繼續施用毒品之傾向後，至遲應於觀察
    、勒戒期滿7日前，陳報該管檢察官或少年法院（庭），觀
    察勒戒處分執行條例第8條第1項亦定有明文。依據上開規定
    ，受觀察、勒戒人有無繼續施用毒品之傾向，應由醫師研判
    。而關於有無繼續施用毒品傾向之評估標準，法務部已於11
    0年3月26日函修頒布「有無繼續施用毒品傾向評估標準評分
    說明手冊」、「有無繼續施用毒品傾向評估標準紀錄表」，
    上開評分說明手冊業已載明判定之原則：「受觀察勒戒人入
    所後，經過二週時間的觀察、勒戒，由處所及醫療人員依據
    其各項紀錄、資料及觀察勒戒期間之行為表現，加以評分。
    在勒戒人入所四至六週後，可再做一次評估以做必要之評分
    修正。每一大項皆有靜態因子與動態因子。先以靜態因子分
    數評分，靜態因子分數總分在60分（含）以上為『有繼續施
    用毒品傾向』；60分以下，與動態因子分數相加，如果總分
    在60分（含）以上，為『有繼續施用毒品傾向』」。是被告有
    無「繼續施用毒品傾向」，係依具體個案之臨床實務及相關
    事證等情綜合判定，有其相當之專業依據及標準，且涉及專
    門醫學，又衡酌強制戒治之目的，係為協助施用毒品者戒斷
    毒品之心癮及身癮所為之保安處分類型，而該評估標準係適
    用於每一位受觀察、勒戒處分之人，具一致性、普遍性、客
    觀性，倘其評估由形式上觀察，無擅斷或濫權等明顯不當之
    情事，法院宜予尊重。   
四、經查：
㈠、抗告人於110年10月11日晚間8時至9時許，在新北市三重區正
    義南路上之某處，以將第二級毒品安非他命放置於玻璃球內
    點火燒烤吸食所生煙霧之方式，施用安非他命1次；復於前
    揭相同時、地，以將第一級毒品海洛因粉末和食鹽水放入注
    射針筒內，注射至靜脈之方式，施用第一級毒品海洛因1次
    ，上開2次施用毒品之犯行，經原審法院以110年度毒聲字第
    61號裁定送勒戒處所觀察、勒戒，於111年3月31日入法務部
    ○○○○○○○○附設勒戒處所執行觀察、勒戒，嗣於觀察、勒戒期
    間，經勒戒處所人員依110年3月26日修正之新制評估標準，
    評分為：1.前科紀錄與行為表現合計為33分【靜態因子部分
    ：毒品犯罪相關司法紀錄「10筆」(5分/筆，上限為10分，
    共計10分)、首次毒品犯罪年齡為「21至30歲」(計5分)、其
    他犯罪相關紀錄「4筆」(2分/筆，共計8分)、入所時尿液毒
    品檢驗為「多種毒品反應」(計10分)，合計為33分；動態因
    子部分：所內行為表現為「無違規」(計0分)，合計為0分】
    。2.臨床評估合計為34分【靜態因子部分：多重毒品濫用為
    「有，種類為海洛因、安非他命」(計10分)、合法物質濫用
    為「無」(計0分)、使用方式為「有注射使用」(計10分)、
    使用年數為「超過1年」(計10分)，合計為30分；動態因子
    部分：精神疾病經評定為「無」(計0分)、臨床綜合評估(含
    病識感、動機、態度、就醫意願)評定為「中度」(計4分)，
    合計為4分】。3.社會穩定度合計為7分【靜態因子部分：工
    作為「兼職工作」(計2分)、家人藥物濫用為「無」(計0分)
    ，合計為2分；動態因子部分：入所後家人是否訪視為「無
    」(計5分)、出所後是否與家人同住為「是」(計0分)，合計
    為5分】。上開評分之總分合計為74分(靜態因子共計65分，
    動態因子共計9分)，經評定為「有繼續施用毒品傾向」等情
    ，有本院被告前案紀錄表、法務部○○○○○○○○111年5月4日北
    所衛字第11113000810號函所附該所有無繼績施用毒品傾向
    證明書、有無繼續施用毒品傾向評估標準紀錄表附卷可憑（
    見本院卷第16至50頁，新北地檢署110毒偵7175卷第148至15
    2頁）。
㈡、前述綜合判斷之結果，係該勒戒處所相關專業知識經驗人士
    於抗告人觀察、勒戒期間，依其本職學識就抗告人之前科紀
    錄與行為表現、臨床評估及社會穩定度等因素所為之綜合判
    斷，具有科學驗證所得之結論，且由形式上觀察，並無擅斷
    或濫權等明顯不當之情事，自得資為判斷被告有無繼續施用
    毒品傾向之證明。又毒品危害防制條例所規定之觀察、勒戒
    或強制戒治處分，其立法意旨在幫助施用毒品者戒除毒癮，
    該處分之性質非為懲戒行為人，而係為消滅行為人再次施用
    毒品之危險性，目的係在戒除行為人施用毒品身癮及心癮之
    措施，且強制戒治係導入療程之觀念，針對行為人將來之危
    險所為預防、矯治措施之保安處分，以達教化與治療之目的
    ，可謂刑罰之補充制度，從而毒品危害防制條例本身所規定
    之強制戒治等保安處分，雖兼具自由刑之性質，卻有刑罰不
    可替代之教化治療作用，是該條例第20條第2項，係屬強制
    規定，只需觀察、勒戒後，經評定受觀察、勒戒人有繼續施
    用毒品傾向者，檢察官即應聲請法院裁定令入戒治處所施以
    強制戒治。本件抗告人既有施用毒品之事實，並由原審法院
    裁定送勒戒處所執行觀察、勒戒後，經勒戒處所依個案之臨
    床實務及具體事證，專業評估判定抗告人為「有繼續施用毒
    品傾向」，尚未戒除毒癮，則為降低其再次施用毒品之危險
    性，自有依法施以強制戒治之必要。從而，原審法院適用新
    制評估標準，裁定抗告人令入戒治處所施以強制戒治，期間
    為6個月以上，至無繼續強制戒治之必要為止，但最長不得
    逾1年，於法並無不合。
㈢、抗告意旨雖以前詞置辯。查：
　⒈抗告意旨謂以：其他受刑人係因長期待在所內才無毒品反應
    ，抗告人甫入勒戒所即接受驗尿，顯有差別待遇云云。然查
    ，110年3月26日修正之新制評估標準中之「入所時尿液毒品
    檢驗」項目，選項分別為「無藥物反應」(0分)、「一種毒
    品反應」(5分)、「多種毒品反應」(10分)，係以受觀察、
    勒戒之人於初入勒戒處所時之尿液檢驗結果是否有毒品反應
    ，作為評估標準，且此項評估標準係一體適用於所有受觀察
    、勒戒處分之人，抗告人此部分所指，洵無可採。　　
  ⒉抗告意旨復謂：抗告人是因「提藥」求診，卻被要求服用精
    神科藥物而被加分，評分者判斷不公，評分依據不明云云。
    惟上開評估結果係屬具有科學驗證所得之結論，業如前述，
    且勒戒處所之組織、人員之資格及執行觀察、勒戒相關程序
    ，暨判斷施用毒品者有無繼續施用毒品傾向，均有相關法令
    嚴格規範，非可恣意而為，而評估項目除詳列各項靜態因子
    、動態因子之細目外，並有各細目之配分、計算及上限，亦
    非評估者所得主觀擅斷。而有關臨床評估部分，亦係由該所
    具相關專業知識經驗人士，參考個案所有資料及其他相關資
    料，包含尿液檢驗結果、藥物使用紀錄、醫療紀錄、犯罪紀
    錄、於問診治療活動及資料收集時所表現之合作態度、情緒
    狀態等資料所做之綜合判斷，並非毫無依據抑或由評估人員
    恣意所做成之評估報告。且況上開評估標準係將與判斷有無
    繼續施用傾向之相關因素加以列舉及量化，適用於每一位受
    觀察、勒戒處分之人，具有一致性、普遍性、客觀性，並非
    針對抗告人個人所設之評估基準，自不得僅因抗告人主觀上
    不服評估情況，即認上開綜合判斷結果違法或不當。　　
　⒊抗告意旨又稱：抗告人家中無人能探望或寄信給抗告人，卻
    因而受不利之評分，顯有差別待遇云云。然前揭評估表將「
    入所後家人是否訪視」一項列為社會穩定度計分標準，主要
    係考量施用毒品者是否有穩定的家庭支持而得以遠離毒品，
    與家人未訪視之背後原因無關，故入所後家人如有訪視（不
    論次數），即應計為0分，而抗告人係因入所後家人並無訪
    視而計分5分，且其對上開客觀事實亦未爭執（見本院卷第6
    8、69頁），可見欠缺親情關懷及家庭支持，則上開評估在
    「社會穩定度」項下，計分5分，有其客觀依據及實證基礎
    ，並無違法或不當可言，從而，抗告人執此指摘原裁定不當
    ，並無理由。　　
  ⒋另抗告意旨所稱：在所內表現良好、已戒菸半年等節，此部
    分業經在上開評分項目中，列入對抗告人有利的評分當中，
    從而，該勒戒處所相關專業知識經驗人士，在進行評估抗告
    人有無繼續施用之傾向時，就有利被告之事項已盡其注意義
    務，難認有何失公允之情事。至抗告人是否自行報到接受觀
    察勒戒、健康狀況不佳等節，縱令屬實，俱核與本件抗告人
    經專業評估而有繼續施用毒品傾向乙節無涉，均不能採為拒
    絕接受強制戒治之正當理由，是抗告意旨此部分所陳，亦屬
    無據。　　
㈣、抗告人復指訴：評估標準之一毒品使用年數，應以出監後開
    始計算，該評估表卻誤記我施用毒品的總年數云云。然參諸
    務部頒布「有無繼續施用毒品傾向評估標準評分說明手冊」
    ，有關物質使用行為之使用年數，係以個案在使用本次勒戒
    毒品之時間長短為評估標準，易言之，使用時間的計算為個
    案在使用藥物狀態期間的總和，抗告人前開指訴，顯有誤會
    ，不足採憑。況本件抗告人係因前述施用第一級毒品海洛因
    、第二級毒品安非他命犯行，經原審法院裁定入勒戒處所觀
    察、勒戒，業如前述，而抗告人於本院訊問時亦自承：第1
    次施用毒品的年紀是在28歲，施用海洛因是從30歲開始用等
    語（見本院卷第69頁），且觀諸卷附之本院被告前案紀錄表
    ，抗告人於本案施用毒品裁定觀察、勒戒前，有多次施用第
    一級毒品、第二級毒品之刑事有罪前科紀錄，顯見抗告人施
    用海洛因、安非他命之年數，均已逾1年以上甚明。從而，
    上述評估標準紀錄表所載並無違誤，抗告人此部分抗告，即
    無理由。　　
五、綜上所述，本件檢察官聲請洵屬有據，原審依據新制評估標
    準及毒品危害防制條例第20條第2項後段之規定，裁定抗告
    人令入戒治處所強制戒治，經核其認事用法，並無違誤。抗
    告人執前事由提起本件抗告，為無理由，應予駁回。
據上論斷，應依刑事訴訟法第412條，裁定如主文。
中　　華　　民　　國　　111 　年　　6 　　月　　30　　日
                  刑事第十九庭  審判長法　官  曾淑華
　　　　　　　　　                    法　官  許文章
　　　　　　　　　　                  法　官  李殷君
以上正本證明與原本無異。
不得抗告。
                                      書記官  周彧亘
中　　華　　民　　國　　111 　年　　6 　　月　　30　　日